ACORDAO-COMPLETO-2438918

ACÓRDÃO 4530/2020 ATA 48/2020 - PLENÁRIO

VISTOS, relatados e discutidos estes autos de processo de pensão civil instituída por ex-servidora do extinto Ministério das Comunicações,
ACORDAM os Ministros do Tribunal de Contas da União, reunidos em sessão extraordinária do plenário, diante das razões expostas pelo relator e com fundamento na Constituição Federal, art. 71, III, na Lei 8.443/1992, arts. 1, V, e 39, II, e no seu Regimento Interno, art. 15, I, "i", em:
9.1. considerar ilegal a concessão de pensão em favor dos então menores Lígia Pessoa de Sá e Pedro César Pessoa de Sá;
9.2. confirmar a medida cautelar deferida por meio do Acórdão 1334/2020-TCU-Plenário;
9.3. determinar ao Ministério da Ciência, Tecnologia, Inovações e Comunicações, sob pena de responsabilidade solidária da autoridade omissa, que:
9.3.1. dê ciência aos srs. Lígia Pessoa de Sá e Pedro César Pessoa de Sá desta deliberação no prazo de quinze dias e faça juntar o comprovante de notificação a estes autos nos quinze dias subsequentes;
9.3.2. abstenha-se de pagar valores atrasados relativos à pensão instituída pela ex-servidora Julieta Correia Pessoa; 
9.4. arquivar o presente processo.

Ato de pensão civil.

Ministério das Comunicações (extinto).

3. Interessados/Responsáveis:
3.1. Interessados: Lígia Pessoa de Sá (XXX.224.738-XX); Pedro César Pessoa de Sá (XXX.224.748-XX).

13.1. Ministros presentes: José Mucio Monteiro (Presidente), Walton Alencar Rodrigues, Benjamin Zymler (Relator), Augusto Nardes, Aroldo Cedraz, Raimundo Carreiro, Ana Arraes, Bruno Dantas e Vital do Rêgo.
13.2. Ministros-Substitutos presentes: Augusto Sherman Cavalcanti, Marcos Bemquerer Costa, André Luís de Carvalho e Weder de Oliveira.

BENJAMIN ZYMLER

Adoto como relatório a bem lançada instrução a cargo da Secretaria de Fiscalização de Pessoal (Sefip) , com a qual manifestou sua anuência o representante do Ministério Público junto ao Tribunal de Contas da União (MPTCU) :
"INTRODUÇÃO
1.	Trata-se de reexame do ato inicial de concessão da pensão civil instituída por Julieta Correia Pessoa (CPF: XXX.497.888-XX) , ex-servidora do Ministério das Comunicações.
2.	O ato foi submetido, para fim de registro, à apreciação do Tribunal de Contas da União (TCU) , de acordo com o art. 71, inciso III, da Constituição Federal. O cadastramento e a disponibilização ao TCU ocorreram por intermédio do Sistema de Apreciação e Registro de Atos de Admissão e Concessões, na forma dos arts. 2º, caput e incisos I a VI, e 4º, caput, da Instrução Normativa - TCU 78/2018.
3.	Ao benefício pensional instituído pela ex-servidora Julieta Correia Pessoa habilitaram-se Ligia Pessoa de Sá (CPF: XXX.224.738-XX) e Pedro César Pessoa de Sá (CPF: XXX.224.748-XX) , ambos na condição de pessoa designada que viva na dependência econômica do servidor, até 21 anos de idade, consoante o disposto no art. 217, II, 'd', da Lei 8.112/1990.
HISTÓRICO
4.	Em 18/6/2013, foi proferido o Acórdão 4051/2013-TCU-Primeira Câmara, de relatoria do Ministro Benjamin Zymler (peça 14) , que, seguindo o pretérito entendimento firmado no Acórdão 2515/2011-TCU-Plenário, de relatoria do Ministro Walton Alencar Rodrigues, considerou ilegal o ato inicial de concessão da pensão civil instituída pela ex-servidora Julieta Correia Pessoa (CPF: XXX.497.888-XX) , negando-lhe registro. Segue transcrição da parte dispositiva do aludido acórdão:
9. Acórdão:
VISTOS, relatados e discutidos estes autos de pensão civil instituída por ex-servidores do Ministério das Comunicações, 
ACORDAM os Ministros do Tribunal de Contas da União reunidos em sessão da 1ª Câmara, diante das razões expostas pelo relator e com fundamento no art. 39 da Lei 8.443/1992, em:
9.1. considerar legais as pensões instituídas por Luiz Gonzaga de Azevedo Oliveira, em favor de Kaio César Freire de Oliveira e Laurita Freire Oliveira, e Jayme César Soares de Freitas, em favor de Leda Magalhães de Freitas, com a ressalva de que o beneficiário Kaio César foi excluído em razão de ter completado 21 anos; 
9.2. determinar o registro dos atos de peças 4 e 6;
9.3. considerar ilegais as pensões instituídas por Paulo Fábio de Mello Verona, em favor de Maria Tereza de Andrade Verona, e Julieta Correia Pessoa, em favor de Lígia Pessoa de Sá e Pedro César Pessoa de Sá, e negar registro aos atos de peças 5 e 7;
9.4. dispensar a devolução dos valores indevidamente recebidos pelos beneficiários mencionados no subitem anterior, nos termos do Enunciado 106 da Súmula de Jurisprudência deste Tribunal;
9.5. determinar ao Ministério das Comunicações que adote as seguintes providências no prazo de quinze dias, a contar da notificação:
9.5.1. dê ciência à interessada Maria Tereza de Andrade Verona e ao representante legal de Lígia Pessoa de Sá do inteiro teor desta decisão e faça juntar a estes autos, nos quinze dias subsequentes, os comprovantes de notificação;
9.5.2. faça cessar os pagamentos decorrentes dos atos ora impugnados, sob pena de responsabilidade subsidiária da autoridade administrativa omissa, nos termos do inciso IX do art. 71 da Constituição Federal;
9.5.3. orientar Maria Tereza de Andrade Verona e o representante legal de Lígia Pessoa de Sá que o efeito suspensivo de eventual interposição de recurso não eximirá os interessados de ressarcir os valores indevidamente recebidos após a notificação, caso o recurso não venha a ser provido. (sem grifo no original) 
5.	Inconformada com o sobredito decisum, a beneficiária Ligia Pessoa de Sá, em 20/2/2019, interpôs Pedido de Reexame (peça 35) . Em sessão realizada em 8/10/2019, esta Corte conheceu do Pedido de Reexame, dando-lhe provimento parcial (peça 47) . Segue transcrição desse julgado:
9. Acórdão:
VISTOS, relatados e discutidos estes autos que cuidam de pedido de reexame interposto por Ligia Pessoa de Sá contra o Acórdão 4051/2013-TCU-Primeira Câmara, por intermédio do qual este Tribunal considerou ilegal seu ato de pensão civil,
ACORDAM os Ministros do Tribunal de Contas da União, reunidos em sessão da Primeira Câmara, com fundamento no artigo 48 da Lei 8.443/1992, c/c os artigos 285 e 286 do RI/TCU, diante das razões expostas pelo Relator, em:
9.1. conhecer e dar provimento parcial ao presente pedido de reexame, de modo a reformar o Acórdão 4051/2013-TCU-Primeira Câmara, tornando-o insubsistente em relação a Ligia Pessoa de Sá, e restituir os autos ao relator a quo, Ministro Benjamin Zymler, para que, a seu critério, sejam adotadas as providências necessárias à nova apreciação de mérito da pensão civil ora reexaminada, à luz do entendimento firmado no Acórdão 2376/2015-TCU-Plenário;
9.2. dar ciência deste acórdão à unidade jurisdicionada e à recorrente.
6.	Em 21/5/2020, o Ministro Relator exarou despacho conforme transcrição abaixo:
Encaminhem-se os autos à Sefip para o exame da eventual dependência econômica da beneficiária Lígia Pessoa de Sá, filha dos srs. José Ricardo Nogueira de Sá (CPF XXX.753.908-XX) e Conceição Correa Pessoa de Sá (CPF XXX.339428-XX) , em relação à instituidora, sra. Julieta Corrêa Pessoa.
Não foram juntados aos autos nenhum elemento a demonstrar tal dependência e, ao que consta, ela e seu irmão Pedro César Pessoa de Sá (beneficiário excluído em razão da maioridade) residiam com seus pais, no estado de São Paulo.
Considerando o documento de peça 54 (OFÍCIO Nº 47877/2019/SEPEN/DIPEN/COAPP/CGGP/DAD/SEXEC/MCTIC) , no qual o Ministério da Ciência, Tecnologia, Inovações e Comunicações manifestou sua intenção de pagar valores atrasados, que dificilmente serão recuperados caso a pensão instituída pela sra. Julieta Corrêa Pessoa venha a ser novamente considerada ilegal, entendo presentes os requisitos para a concessão de medida cautelar com o objetivo de sustar pagamentos atrasados do benefício previdenciário até que este Tribunal delibere sobre o mérito da matéria.
Assim sendo, com fulcro no art. 276 do Regimento Interno, determino que o Ministério da Ciência, Tecnologia, Inovações e Comunicações suste, cautelarmente, todo e qualquer ato tendente ao pagamento de valores atrasados relativos à pensão instituída pela sra. Julieta Corrêa Pessoa e faça juntar a estes autos os seguintes elementos:
documentos com base nos quais foi aferida a dependência econômica dos então menores Lígia Pessoa de Sá e Pedro César Pessoa de Sá, uma vez que a Lei 8.112/1990 era explícita quanto a esse ponto (art. 217, II, 'd') ;
comprovantes de residência dos beneficiários, à época da instituição do benefício, bem assim o da instituidora (inclusive com base nas informações cadastrais) ;
relação de parentesco dos beneficiários e da instituidora.
Encaminhem-se os autos à Sefip para promover a oitiva dos interessados e do órgão de origem, bem assim para dar prosseguimento à instrução do feito, com a urgência que o caso requer.
7.	Em 27/5/2020, foi proferido o Acórdão 1334/2020-TCU-Plenário, de relatoria do Ministro Benjamin Zymler, referendando a medida cautelar deferida em 21/5/2020 (peça 60) . A Unidade Jurisdicionada foi notificada quanto aos termos da medida cautelar para sustar pagamentos atrasados do benefício previdenciário (peças 56 e 57) e encaminhou os documentos acostados às peças 63 a 67.
8.	Com vistas à nova análise do ato de concessão da pensão civil instituída pela ex-servidora Julieta Correia Pessoa, esta Unidade Técnica oportunizou a oitiva da interessada (peça 59) , vindo aos autos suas alegações de defesa (peça 72) .
EXAME TÉCNICO
9.	A ex-servidora Julieta Correia Pessoa (CPF: XXX.497.888-XX) , aposentada voluntariamente em 17/5/1972, com proventos integrais, faleceu em 31/12/2005. Habilitaram-se à pensão Ligia Pessoa de Sá (CPF: XXX.224.738-XX) e Pedro César Pessoa de Sá (CPF: XXX.224.748-XX) , ambos na condição de pessoa designada que viva na dependência econômica do servidor, até 21 anos de idade.
10.	Sob o entendimento firmado no Acórdão 2515/2011-TCU-Plenário, o ato de concessão ora examinado foi considerado ilegal mediante a prolação do Acórdão 4051/2013-TCU-Primeira Câmara (peça 14) . Cumpre observar que quando da prolação do citado acórdão (18/6/2013) a pensão tinha como única beneficiária Ligia Pessoa de Sá, uma vez que o beneficiário Pedro César Pessoa de Sá já havia sido excluído por haver atingido a maioridade em 24/4/2012.
Habilitação de beneficiário na condição de pessoa designada
11.	Cumpre reportar, de início, que a habilitação de beneficiário na condição de pessoa designada recebeu novo tratamento por esta Corte de Contas a partir do advento do Acórdão 2376/2015-TCU-Plenário, de relatoria do Ministro Aroldo Cedraz, sendo firmado entendimento no sentido de que, consoante jurisprudência do Supremo Tribunal Federal e do Superior Tribunal de Justiça, o artigo 217 da Lei 8.112/1990, incluídas as alíneas 'a', 'b', 'c' e 'd', do seu inciso II, permanece vigente, inexistindo derrogação decorrente do art. 5º da Lei 9.717/1998, tornando insubsistente, por via de consequência, o item 9.4 do Acórdão 2515/2011-TCU-Plenário, de relatoria do Ministro Walton Alencar Rodrigues.
12.	Desse modo, a análise da regularidade das concessões de pensão em favor de pessoa designada resta consubstanciada na verificação da dependência econômica do beneficiário em relação ao instituidor da pensão, observada a impossibilidade dos genitores do interessado de proverem o seu sustento.
13.	No caso concreto ora examinado, verifica-se que os genitores da beneficiária Ligia Pessoa de Sá reuniam condições de garantir o sustento da interessada quando do óbito da ex-servidora, razão pela qual não há como prosperar a concessão da pensão civil aqui reexaminada.
14.	Conforme faz prova a certidão de nascimento acostada à peça 66, página 1, a beneficiária da pensão é filha de José Ricardo Nogueira de Sá (CPF: XXX.753.908-XX) e de Conceição Corrêa Pessôa de Sá (CPF: XXX.339.428-XX) . Em consulta à base de dados do CNPJ, constatou-se que o genitor da beneficiária exercia atividade empresarial à época da instituição da pensão (31/12/2005) , figurando como sócio-gerente da empresa MACON MANUTENÇÃO DE CONSTRUÇÃO S/C LTDA, inscrita no CNPJ sob o número 52.807.724/0001-45, com data de abertura em 22/8/1983 e baixa em 31/12/2008. Quanto à genitora da beneficiária, em consulta à página da OAB/SP, na Internet, e considerando o contido no documento constante da peça 72, página 4, constatou-se que a mesma é advogada, estando inscrita junto à OAB/SP desde 19/10/1993, sob o número 122.136. Desse modo, entende-se que os genitores da interessada reuniam condições de garantir o seu sustento, restando eivada de mácula a presunção de dependência econômica da beneficiária em relação à instituidora da pensão.
15.	Acerca do tema em exame, esta Corte de Contas tem firme entendimento no sentido de que a pensão concedida a pessoa designada só deve prosperar se houver no processo prova inconteste da dependência econômica e, principalmente, da incapacidade econômica dos pais do habilitando, que são os que detêm a responsabilidade precípua pelo sustento dos filhos, e não o Erário (Decisões 641/1999-Plenário, de relatoria do Ministro Marcos Vinícios Vilaça, e 233/2000-1.ª Câmara, de relatoria do Ministro Guilherme Palmeira; e Acórdãos 646/2003, de relatoria do Ministro Ubiratan Aguiar, e 171/2005, de relatoria do Ministro Lincoln Magalhães da Rocha, ambos da 2ª Câmara; 2224/2011-1.ª Câmara, de relatoria do Ministro Marcos Bemquerer, e 261/2005-Plenário, de relatoria do Ministro Walton Alencar Rodrigues, entre outros) .
16.	Ademais, cumpre observar que não se pode perder de vista que o escopo do benefício de pensão é assegurar a subsistência do beneficiário, não se confundindo com a manutenção de determinado padrão de renda.
17.	Nesse ponto, cabe ressaltar que, conforme tem entendido a jurisprudência deste Tribunal de Contas, pensão não é herança, não podendo ser considerada dependência a manutenção de padrão de vida dos beneficiários (cf. Decisão 641/1999-TCU-Plenário, de relatoria do Ministro Marcos Vinicios Vilaça) .
RESPOSTA À OITIVA
18.	Em seu arrazoado em resposta à oitiva (peça 72) , a interessada não trouxe aos autos qualquer elemento apto a elidir a irregularidade ora apontada, qual seja, o fato de que seus genitores reuniam condições de garantir o seu sustento quando da instituição da pensão.
19.	A interessada informa que a instituidora da pensão era sua 'tia-avó' e alega que a empresa em que seu pai era sócio-gerente não estaria ativa à época da instituição da pensão. Contudo, conforme acima explicitado, os registros constantes da base do CNPJ não corroboram essa alegação.
20.	Em vista do acima expendido, não há como prosperar a concessão em comento, razão pela qual propõe-se considerar ilegal o ato inicial de concessão de pensão civil ora examinado, negando-lhe registro.
21.	Por derradeiro, registre-se que a análise do presente feito observou o regramento inscrito na Resolução TCU 315/2020 e que a pensionista Ligia Pessoa de Sá completou 21 anos em 26/02/2019 (peça 72, p. 2) .
CONCLUSÃO
22 .	Por tudo que foi apresentado, propõe-se considerar ilegal, negando-lhe registro, o ato inicial de concessão de pensão civil constante deste processo, tendo em vista a habilitação de beneficiária na condição de pessoa designada sem a comprovação da dependência econômica em relação à instituidora da pensão e sem demonstrar a impossibilidade dos genitores da beneficiária de proverem o seu sustento.
PROPOSTA DE ENCAMINHAMENTO 
23.	Ante o exposto, e de conformidade com o preceituado nos artigos 71, III, da Constituição Federal de 1988; 1º, V, e 39, II, da Lei 8.443/1992; 1º, VIII, 259, II, 260, § 1º, e 262 do Regimento Interno/TCU, propõe-se:
23.1	considerar ilegal, negando-lhe registro, o ato inicial de concessão da pensão civil instituída pela ex-servidora Julieta Correia Pessoa (CPF: XXX.497.888-XX) em favor da beneficiária Ligia Pessoa de Sá (CPF: XXX.224.738-XX) , haja vista a habilitação da beneficiária na condição de pessoa designada sem a comprovação da dependência econômica em relação à instituidora da pensão e sem demonstrar a impossibilidade dos genitores da beneficiária de proverem o seu sustento quando da instituição da pensão civil;
23.1.1 	dispensar o ressarcimento das quantias indevidamente recebidas, presumida a boa-fé, consoante o disposto no Enunciado 106 da Súmula de Jurisprudência do TCU; 
23.1.2 	determinar ao Ministério das Comunicações que, nos termos do art. 262, caput, do Regimento Interno do TCU, e art. 4º, inciso I, da Resolução TCU 315/2020:
a) abstenha-se de realizar pagamentos decorrentes do ato de pensão considerado ilegal, sujeitando-se a autoridade administrativa omissa à responsabilidade solidária;
b) comunique à beneficiária do ato de pensão apreciado pela ilegalidade acerca do teor deste Acórdão, alertando-a de que o efeito suspensivo proveniente da interposição de eventuais recursos, junto ao TCU, não a eximirá da devolução dos valores percebidos indevidamente após a respectiva notificação, caso os recursos não sejam providos; e
c) encaminhe ao TCU o comprovante de que a interessada tomou ciência do inteiro teor desta deliberação."
É o relatório.

Procuradora-Geral Cristina Machado da Costa e Silva.

PENSÃO CIVIL. PENSÃO PARA SOBRINHOS-NETOS NA CONDIÇÃO DE MENORES DESIGNADOS. CONCESSÃO CONSIDERADA ILEGAL SOB A ÉGIDE DO ACÓRDÃO 2.515/2011-PLENÁRIO. DECISÃO REFORMADA PARCIALMENTE PELO ACÓRDÃO 11.448/2019-1ª CÂMARA. RETORNO DOS AUTOS AO RELATOR A QUO PARA NOVO EXAME DO ATO INICIAL. MEDIDA CAUTELAR DEFERIDA PARA IMPEDIR QUE O ÓRGÃO DE ORIGEM REALIZASSE PAGAMENTOS DE VALORES ATRASADOS, ENQUANTO O TCU NÃO DELIBERASSE SOBRE O MÉRITO DA PENSÃO CIVIL. ELEMENTOS INSUFICIENTES PARA DEMONSTRAR A DEPENDÊNCIA ECONÔMICA DOS MENORES, CUJOS PAIS ERAM ECONOMICAMENTE ATIVOS. ILEGALIDADE. NEGATIVA DE REGISTRO. DETERMINAÇÕES.

PENSÃO CIVIL (PCIV)

Secretaria de Fiscalização de Pessoal (SEFIP).

Trata-se de reexame inicial do ato de concessão de pensão civil instituída pela servidora Julieta Correia Pessoa em favor de seus sobrinhos-netos Lígia Pessoa de Sá e Pedro César Pessoa de Sá (irmãos, doravante apenas Lígia e Pedro César) , na condição de pessoas designadas, menores de vinte e um anos, dependentes econômicos da ex-servidora (alínea "d" do inciso II do art. 217 da Lei 8.112/1990, em sua redação original) .
2. Em 24/4/2012 o beneficiário Pedro César foi excluído em razão de sua maioridade.
3. Para maior clareza, transcrevo o voto que fundamentou o Acórdão 1334/2020-TCU-Plenário:
"2. Trago o processo à apreciação do Plenário em razão da medida cautelar por mim concedida monocraticamente em 21 de maio deste ano. A cautelar teve por objetivo impedir que o Ministério da Ciência, Tecnologia, Inovações e Comunicações procedesse ao pagamento de valores atrasados relativos à pensão instituída pela senhora Julieta Correia Pessoa antes que o Tribunal apreciasse o mérito da pensão civil.
3. Relembrando, a pensão em apreço foi considerada ilegal em 2013 pela 1ª Câmara (Acórdão 4.051/2013) , em razão do entendimento, então vigente, de que não mais existia o benefício pensional destinado à pessoa designada, em razão do disposto no art. 5º da Lei 9.717/1998.
4. Tendo em vista a evolução jurisprudencial desta Corte, a pensionista Lígia Pessoa de Sá obteve provimento parcial em seu recurso (Acórdão 11448/2019-TCU-Primeira Câmara, rel. Ministro Bruno Dantas) , de modo a ser tornado insubsistente o Acórdão 4051/2013-TCU-Primeira Câmara em relação à interessada.
5. Dessa forma, os autos retornaram a meu gabinete e foi possível verificar a intenção do órgão de origem de pagar valores atrasados relativos ao benefício, que ficou suspenso após a negativa de registro pela 1ª Câmara, consoante os termos do Ofício nº 47.877/2019/Sepen/Dipen/Coapp/CGGP/DAD/Sexec/MCTIC, de 12/12/2019.
6. Uma vez que a pessoa designada na forma da alínea 'd' do inciso II do art. 217 da Lei 8.112/1990, em sua redação original, carecia de comprovar a dependência econômica em relação ao instituidor para ter sua condição de beneficiário reconhecida e não há elementos nos autos a atestar esse requisito, é de cautela impedir que o órgão de origem promova o pagamento de valores atrasados antes que este Tribunal delibere sobre o mérito da pensão civil, mormente porque há indícios de que os antigos beneficiários, cujo grau de parentesco com a instituidora não foi revelado (apesar de terem o sobrenome Pessoa em comum) , residiam com seus pais.
7. Deve-se mencionar que a instituidora, solteira, faleceu em 31/12/2005, aos 83 anos, momento no qual os beneficiários menores Lígia e Pedro, irmãos, tinham 7 e 14 anos, respectivamente.
8. Os beneficiários residiam com seus pais, na Av. Dr. Emílio Ribas, em Guarulhos/SP, no mesmo endereço atribuído à instituidora. Além disso, consta que o pai dos beneficiários, sr. José Ricardo Nogueira de Sá, então com 49 anos, era sócio-gerente da empresa Macon Manutenção de Construções Ltda.
9. Portanto, há indícios de que a designação dos menores foi puramente graciosa, motivo pelo qual o pagamento de eventuais atrasados deve aguardar o exame por parte deste Tribunal.
10. Ademais, entendo pertinente fixar prazo para que o Ministério da Ciência, Tecnologia, Inovações e Comunicações cumpra as determinações constantes do despacho de peça 55, transcrito no relatório precedente."
4. As determinações constantes do despacho por meio do qual foi deferida a medida cautelar tinham o seguinte teor:
"Assim sendo  (...) , determino que o Ministério da Ciência, Tecnologia, Inovações e Comunicações suste, cautelarmente, todo e qualquer ato tendente ao pagamento de valores atrasados relativos à pensão instituída pela sra. Julieta Corrêa Pessoa e faça juntar a estes autos os seguintes elementos: 
a) documentos com base nos quais foi aferida a dependência econômica dos então menores Lígia Pessoa de Sá e Pedro César Pessoa de Sá, uma vez que a Lei 8.112/1990 era explícita quanto a esse ponto (art. 217, II, "d") ; 
b) comprovantes de residência dos beneficiários, à época da instituição do benefício, bem assim o da instituidora (inclusive com base nas informações cadastrais) ; 
c) relação de parentesco dos beneficiários e da instituidora."
5. Foi determinada, também, a oitiva dos beneficiários em virtude da medida cautelar deferida.
6. A sra. Lígia apresentou razões de peça 72, em seu nome e de seu irmão (que já não mais desfrutava a condição de pensionista, dada sua maioridade) . Alegou a interessada, basicamente, que foram encaminhados os documentos solicitados pelo órgão de origem à época da habilitação; que seus pais eram divorciados; que os irmãos moravam com a mãe; que a empresa do pai encontrava-se inativa; e que a instituidora era tia de sua genitora, ou seja, irmão de seu avô materno.
7. Já a Chefe do Serviço de Concessões e Pensões do Ministério da Ciência, Tecnologia, Inovações e Comunicações esclareceu (despacho de peça 65, acompanhado dos documentos de peça 66) que o órgão suspendeu o pagamento dos atrasados até decisão definitiva do TCU.
8. Esclareceu que os beneficiários são filhos do senhor José Ricardo Nogueira de Sá e da senhora Conceição Correa Pessoa de Sá, sobrinha da instituidora, e que, à época da concessão, foram considerados os seguintes documentos: i) escritura pública feita pela ex-servidora; ii) declarações da Escola Arte em Pauta e do Colégio Engenho, que informavam ser a instituidora a responsável pelos pagamentos das mensalidades dos menores; iii) uma declaração pessoal da sra. Conceição Correia Pessoa; e iv) a declaração de imposto de renda da instituidora (ano-calendário 2002/2003 e 2004/2005) .
9. Informou que a mãe dos menores designados, advogada e separada, apresentou um comprovante segundo o qual residia na Av. Emilio Ribas, mesmo endereço da instituidora. 
10. Feito esse resumo, passo ao exame de mérito e, desde já, manifesto minha anuência aos pareceres que pugnam pela ilegalidade da concessão, por entender que os documentos juntados aos autos não são suficientes para demonstrar a dependência econômica dos beneficiários em relação à instituidora.
11. A escritura pública, firmada quatro meses antes do falecimento da ex-servidora, além de não fazer prova da situação jurídica ou econômica de Pedro e Lígia, deixa muito claro oseu maior propósito: gerar direitos previdenciários.
12. A concessão dos benefícios deu-se a partir do requerimento da sra. Conceição Correa Pessoa de Sá, advogada, mãe dos menores e sobrinha da instituidora. Ou seja, não houve iniciativa por parte da sra. Julieta Correia Pessoa de os incluir no rol de futuros beneficiários. 
13. O pai dos impúberes era sócio-gerente da empresa Macon Manutenção de Construções Ltda. e, embora a sra. Julieta informe que a empresa se encontrava inativa em 2005, não trouxe elementos de convicção nesse sentido.
14. Ainda que os genitores dos menores estivessem separados de fato na data do óbito da instituidora - alegação que veio desacompanhada de prova -, isso não afastaria sua obrigação legal de sustentar seus filhos.
15. As declarações da escola de arte e do colégio não vieram acompanhadas de documentos que demonstrassem que a instituidora era a contratante dos serviços educacionais, portanto, seu valor probatório fica comprometido.
16. Por fim, as declarações de imposto de renda da instituidora não são suficientes, isoladamente, para demonstrar a relação de dependência econômica. Ademais, no caso concreto, envolvem apenas os exercícios de 2002 e 2003 e não se sabe se essas declarações foram acolhidas pela Receita Federal. 
17. Dessarte, deve ser considerada ilegal a pensão instituída pela sra. Julieta Correia Pessoa em favor de seus sobrinhos-netos Lígia Pessoa de Sá e Pedro César Pessoa de Sá e confirmada a medida cautelar para impedir o órgão de origem de pagar valores atrasados do benefício, relativo ao período em que o Acórdão 4051/2013-TCU-Primeira Câmara produziu efeitos.
Diante do exposto, acolho os pareceres e VOTO por que o Tribunal adote a deliberação que ora submeto a este colegiado.
TCU, Sala das Sessões Ministro Luciano Brandão Alves de Souza, em 9 de dezembro de 2020.
BENJAMIN ZYMLER 
Relator